【裁判字號】    88,訴,272
【裁判日期】    890818
【裁判案由】    返還土地
【裁判全文】
臺灣臺中地方法院民事判決  八十八年度訴字第二七二號
    原      告  丙○○
                          送達代收人  甲○○  台北市○○路三十六號四樓
    訴訟代理人  李薇薇律師
    被      告  丁○○    住台.
                乙○○    住台.
              即金鑫汽車拆車.
右當事人間請求返還土地事件，本院判決如左：
    主    文
被告乙○○應將坐落臺中縣東勢鎮○○段上校埔小段三０二、三０二之一地號土地上，如附
圖所示Ａ面積０、０三四三平方公尺、Ｃ面積０、００八九平方公尺、Ｄ面積０、０一九二
平方公尺、Ｆ面積０、０００二平方公尺之地上物拆除，並將如附圖所示除Ｂ及Ｅ以外面積
共三六九九平方公尺土地騰空返還原告。
原告其餘之訴駁回。
第一項判決於原告以新台幣壹佰玖拾伍萬元為被告乙○○供擔保後，得假執行。
原告其餘假執行之聲請駁回。
訴訟費用由原告負擔百分之三十，被告乙○○負擔百分之七十。
    事    實
甲、原告方面：
  一、聲明：
   （一）如主文第一項所示外，並請求被告丁○○應將前揭土地騰空返還原告。
   （二）原告願供擔保，請准予宣告假執行。
   （三）訴訟費用由被告負擔。
  二、陳述：
   （一）緣座落台中縣東勢鎮○○○段上校栗埔小段三○二、三○二之一地號土地係原告
        所有，面積共計三七七八平方公尺（以下稱系爭土地），其中除訴外人張阿牛所有
        二間建物所使用之土地約為七九平方公尺（即附圖上所示Ｂ、Ｅ）外，其餘三六九
        九平方公尺即如附圖所示之土地，均為金鑫汽車拆車場所無權占有，原告起訴時乃
        以被告丁○○為金鑫汽車拆車場所有人而請求拆遷交還土地。因被告丁○○及被告
        乙○○於本案八十八年一月二十七日開庭時均稱被告乙○○方為金鑫汽車拆車場老
        板，被告丁○○僅為受僱人，原告即將被告金鑫汽車拆車場所有人姓名更正為被告
        乙○○。
   （二）被告乙○○與丁○○雖皆云，被告丁○○僅為被告乙○○之受僱人，惟原告於系
        爭土地瞭解時，均由被告丁○○以汽車拆車廠老闆身分出面交涉，且原告於八十七
        年十二月十六日委由國泰法律事務所以（87）法泰字第０二五二號函請求汽車拆車
        廠將所佔用土地恢復原狀、遷讓交還時，亦以丁○○為對象，被告丁○○不但無異
        議且以其名義覆函表示其係合法承租人；至被告乙○○雖提出被告丁○○之薪資表
        ，惟查該表僅係內部製作之文件，實難認為真實。且縱使被告丁○○僅為受僱人，
        其亦確係併同無權占有使用原告之土地，為此，追加丁○○為被告。按所有人對於
        無權佔有或侵奪其所有物者得請求返還之，民法第七百六十七條已有明定。
   （三）依八十八年二月二十二日至現場履勘結果，現場除依張阿牛所有之兩棟建物外，
        其餘土地亦均係為被告金鑫拆車場乙○○及丁○○無權占有使用無誤。被告乙○○
        雖稱系爭土地係由訴外人張阿牛委託其管理使用，其並每月付租金向張阿牛租用張
        阿牛所屬建物云云，惟查張阿牛除系爭土地上兩棟建物外，對於其餘土地並無任何
        權利，且原告如今所請求返還者，亦係扣除張阿牛兩棟建物外之其餘土地，則被告
        乙○○所稱縱屬確實，亦無從對抗原告。況被告乙○○對於所稱張阿牛委託管理之
        事實，亦從未提出任何資料證明。
   （四）而系爭現場除有張阿牛所屬二建物並堆置許多廢棄汽車等外，並有一些地上棚架
        ，查各該地上棚架均為被告乙○○所搭建，有被告乙○○於八十八年一月二十七日
        開庭時之陳述可為證，則被告乙○○自應將各該地上物拆除，並與被告丁○○一併
        將系爭土地遷讓返還原告。
   （五）證人林美葉雖到庭陳述表示，系爭土地之所有地上建物均其夫張阿牛向法院購買
        ，並由委由乙○○管理，於張阿牛死後亦續由乙○○管理，然除向法院購買部分外
        ，張阿牛未曾在系爭土地上另行搭建建物。惟查依鈞院所調執行卷及被告乙○○所
        提資料顯示，訴外人張阿牛所買受者僅有系爭土地之地上建物一一八‧六五平方公
        尺（其中基層面積為八五‧五平方公尺，二層面積為三三‧一五平方公尺，合計一
        一八‧六五平方公尺），並不包括系爭土地之所有權。且從被告乙○○所提出之所
        謂張阿牛委託書上亦可明白看出，張阿牛縱有委託被告乙○○管理情事，所委託者
        亦僅有「鋼架造石棉瓦及加強磚造二層樓房」及「木造辦公室」各一棟之建物部分
        ，而不包括系爭土地，被告乙○○自無從對抗原告主張遷讓交還扣除張阿牛兩棟建
        物外其餘土地之請求。
   （六）張阿牛所屬二建物原分別為加強磚造及木造，基層面積分別為四二‧二五平方公
        尺（計算方式：六、五乘六、五）及四三‧二五平方公尺（計算方式：八、六五乘
        五），而東勢地政事務所於八十九年六月二十三日測量結果，系爭土地上除附圖Ｂ
        及Ｅ外均非木造或磚造建物，顯非當時張阿牛向法院拍賣取得之建物，其位置亦有
        所差異，非為張阿牛買受之原建物甚明。
   （七）被告乙○○於八十八年一月二十七日開庭時乃稱除張阿牛的建物外，一切地上物
        都是他蓋的，其於八十八年五月二十一日開庭時卻又改稱，地上物均屬張阿牛所有
        ，前後實有所矛盾。地上物既為被告乙○○所興建，所有權豈會屬於張阿牛。
  三、證據：提出土地登記簿謄本二件、現場照片八幀、國泰法律事務所函影本乙件、本院
      七十五年度民執九字第九三五八號權利移轉證明書及其附表影本乙件、建築改良物登
      記簿謄本影本乙件、東勢地政事務所測量成果圖影本乙件，並聲請訊問證人林美葉。
乙、被告方面：
  一、聲明：原告之訴駁回。
  二、陳述：
     （一）乙○○部分：系爭土地上建物全部係正有木業有限公司（其後更名為柏凱木業
          有限公司）所建，經法院拍賣而由訴外人張阿牛得標取得，張阿牛其後以每月新
          台幣（以下同）一萬元租予被告乙○○使用，被告乙○○在該處經營拆車場。當
          時基地現場尚有木屋二棟、樓房一棟、被燒燬工廠一棟，被告乙○○非該建物之
          所有人不能拆除，且係向張阿牛租用，自有使用土地及建物權利。
     （二）丁○○部分：係受僱於乙○○做汽車零件買賣，於現場拆卸廢棄車及接洽生意
          ，並非老闆。原告八十八年七月二十一日發函後，係乙○○以丁○○名義復函。
  三、證據：（一）乙○○提出委託書影本乙件、聲明書影本二件、股權轉讓合約書影本乙
      件、本院七十五年度民執九字第九三五八號權利移轉證明書及其附表、強制執行金額
      計算書分配表影本各乙件、現場照片二張、他項權利證明書、薪資附表影本各乙件，
      並聲請訊問證人林美葉。（二）丁○○並未提出任何證據。
丙、本院依職權勘驗現場及調閱本院七十五年度民執字第九三五八號拍賣抵押物執行卷宗。
    理    由
甲、程序方面：
一、按訴狀送達後，原告不得將原訴變更或追加他訴，固為民事訴訟法第二百五十五條第一
    項本文所揭示；但經被告同意或不甚礙被告之防禦及訴訟之終結者，或減縮或擴張應受
    判決事項之聲明，不在此限。而被告於訴之變更或追加無異議，而為本案之言詞辯論者
    ，視為同意變更或追加，民事訴訟法第二百五十五條第一項但書第一款、第七款、第二
    項著有明文。本件原告主張將被告丁○○變更為乙○○，嗣又追加被告丁○○，核屬訴
    之變更追加。於上述為被告之變更追加後，被告丁○○、乙○○並無異議且為本案之言
    詞辯論，有卷附各次言詞辯論筆錄可憑。另原告主張將被告佔用面積三六九二˙五平方
    公尺減縮為三七三一平方公尺，最後減縮為三六九九平方公尺係屬應受判決事項之聲明
    擴張。
二、從而原告為上述追加變更之訴及訴之聲明擴張，前經被告無異議且為言詞之辯論，後並
    不甚礙被告丁○○、乙○○之防禦及訴訟之終結，且係擴張或減縮病假受判決事項之聲
    明，揆諸前述說明及規定，應予准許，合先敘明。
乙、得心證之理由：
一、原告起訴主張系爭土地為其所有，被告乙○○對該土地並無合法使用權源，竟在其上搭
    蓋如附圖所示之Ａ、Ｃ、Ｄ、Ｆ等地上物作為汽車拆車場，並占有如附圖除Ｂ、Ｅ以外
    之土地堆放廢棄汽車使用，訴外人張阿牛向法院所買受者僅有系爭土地上如附圖所示Ｂ
    及Ｅ部分之地上建物一一八‧六五平方公尺（其中基層面積為八五‧五平方公尺，二層
    面積為三三‧一五平方公尺，合計一一八‧六五平方公尺），並不包括系爭土地上其餘
    建物。張阿牛縱有租予被告乙○○情事，所租者亦僅有「鋼架造石棉瓦及加強磚造二層
    樓房」及「木造辦公室」各一棟之建物部分，而本件之地上物，張阿牛所屬二建物原分
    別為加強磚造及木造，基層面積分別為四二‧二五平方公尺及四三‧二五平方公尺，係
    如附圖之Ｂ及Ｅ部分，其餘之建物，為被告乙○○所建，即無使用系爭土地之權限。爰
    本於物上請求權之法律關係，訴請被告乙○○拆遷地上物及堆積物並將土地交還原告；
    另被告丁○○應係汽車拆車廠老闆，縱使被告丁○○僅為受僱人，其亦應與乙○○共同
    為被告，負有返還土地之責等語。被告乙○○則以：系爭土地上建物全部係正有木業有
    限公司（其後更名為柏凱木業有限公司）所建，經法院拍賣而由訴外人張阿牛得標取得
    ，張阿牛其後以每月新台幣（以下同）一萬元租予被告乙○○使用，被告乙○○在該處
    經營拆車場。當時基地現場尚有木屋二棟、樓房一棟、被燒燬工廠一棟，被告乙○○非
    該建物之所有人不能拆除，且係向張阿牛租用，有使用土地及建物權利。被告丁○○則
    以：係受僱於乙○○，並非系爭土地之占有使用人等語，資為抗辯。
二、原告主張系爭土地為其所有，有土地登記簿謄本附卷可稽，而張阿牛係由本院七十五年
    度民執字第九三五八號拍賣抵押物執行程序取得建物，並非土地，有本院七十五年度民
    執九字第九三五八號權利移轉證明書及其附表在卷可按。是原告為系爭土地之所有權人
    ，且為民法第七百六十七條物上請求權之權利主體，尚無疑義。
三、原告又主張其所有系爭土地現址，面積為三七三一平方公尺，現建有如附圖所示，Ａ、
    Ｂ、Ｃ、Ｄ、Ｅ、Ｆ部分之建物，面積各如附圖所載，及原告所有之土地除如附圖Ｂ及
    Ｅ外之土地亦均為被告乙○○堆放廢棄汽車等物，為兩造所不爭執，並經本院勘驗現場
    ，及囑託台中縣政府東勢地政事務所派員鑑測屬實，有本院八十八年二月二十二日勘驗
    筆錄及附圖，及東勢地政事務所八十九年六月二十三複丈成果圖（即本判決附圖）可稽
    ，自堪信為真實。
四、次查如附圖所示分別坐落於原告所有系爭土地上如附圖所示Ａ、Ｃ、Ｄ、Ｆ四棟建物，
    分別為面積三四四平方公尺鐵皮建物及面積八九平方公尺鐵皮石棉瓦建物，面積一九二
    平方公尺鐵架石棉瓦建物，及面積二平方公尺水塔，有八十九年六月二十三日台中縣東
    勢地政事務所之複丈成果圖附卷可參。被告乙○○雖辯以系爭土地上所有之建物乃經法
    院拍賣而由訴外人張阿牛得標取得，且由張阿牛簽立委託書交其管理使用，經營拆車場
    ，伊每月給付一萬元租金給張阿牛等語；證人林美葉亦到庭陳述表示，系爭土地之所有
    地上建物均其夫張阿牛向法院購買，並由委由乙○○管理，於張阿牛死後亦續由乙○○
    管理；惟查，依本院七十五年度民執九字第九三五八號權利移轉證明書及其附圖（即東
    勢地政事務八七十五年八月十三日之測量成果圖）所載，張阿牛拍賣所得木造水泥瓦建
    物為四三‧二五平方公尺（計算方式：八、六五乘五）及基層為四二、二五平方公尺（
    六、五乘、五、另有停仔腳一、八乘、五不計算在內）二樓為三三、一五平方公尺之二
    層樓磚造之員工宿舍，此外另有非拍賣範圍之Ｄ部分石棉瓦頂、鐵架磚造建物係原建物
    燒燬後重建面積一五一一、三三平方公尺；而東勢地政事務所於八十九年六月二十三日
    測量成果圖，系爭土地上只Ｅ部分面積三二平方公尺為木造建物，Ｂ部分面積四七平方
    公尺為磚造建物，與前揭拍賣時張阿牛所拍得之建物材質相同，面積近似，所在位置亦
    相仿，其餘部分則不論建物材質、面積、位置均不相同，應非張阿牛所拍賣而留下，即
    非拍賣範圍之原燒燬重建之Ｄ部分之建物亦與目前如附圖所示之成果圖之被告使用Ａ部
    分之建物位置及面積均不同，亦非張阿牛拍賣權利移轉時所已留下，另被告乙○○於八
    十八年一月二十七日開庭時乃稱除張阿牛的建物外，一切地上物都是我蓋的等語，且從
    被告乙○○所提出之所謂張阿牛委託書上亦可明白看出，張阿牛縱有委託被告乙○○管
    理情事，所委託者亦僅有「鋼架造石棉瓦及加強磚造二層樓房」及「木造辦公室」各一
    棟之建物部分，，亦僅有二棟建物而已，顯見本件系爭土地上之建物除如附圖所示之Ｂ
    及Ｅ部分係張阿牛向法院拍賣所得之建物而交付被告乙○○外，其餘均非張阿牛所交付
    ，應係被告乙○○自行搭建，證人林美葉所證即無可採，被告乙○○亦無其他證據證明
    其所辯，故被告乙○○所辯，自無足取，揆諸前開說明，原告主張被告乙○○於原告所
    有系爭土地上無權占有使用如附圖所示Ａ、Ｃ、Ｄ、Ｆ部分土地建築土地上物等事實，
    至為灼明。
五、次查，如附圖所示原告土地除Ｂ、Ｅ二部分，目前均為被告乙○○占有使用，並堆放廢
    棄汽車，此部分土地係張阿牛向法院拍得建物所在以外之土地，並非張阿牛拍得建物使
    用之土地，其自無使用權限，被告乙○○縱使有張阿牛以每月一萬元代價承租，其權利
    亦與張阿牛相同，對該部分土地無使用權，從而原告基於所有物返還請求權請求被告乙
    ○○將占用該土地騰空，返還原告，亦為有理由，應予准許。
六、末查，原告雖另主張被告丁○○應係汽車拆車廠老闆，因原告赴系爭土地瞭解時，均由
    被告丁○○以汽車拆車廠老闆身分出面交涉，且原告於八十七年十二月十六日委由國泰
    法律事務所以（８７）法泰字第０二五二號函請求汽車拆車廠將所佔用土地恢復原狀、
    遷讓交還時，亦以丁○○為對象，被告丁○○不但無異議且以其名義覆函表示其係合法
    承租人；至被告乙○○雖提出被告丁○○之薪資表，惟查該表僅係內部製作之文件，實
    難認為真實。且縱使被告丁○○僅為受僱人，其亦確係併同無權占有系爭土地，其亦應
    與乙○○共同負責等情；惟按民法第七百六十七條物上請求權之相對人，須為現在占有
    該物之人，至受他人指示而占有，則不得為該請求權之相對人；所謂輔助占有人，重在
    其對物之管領，係受他人之指示，至是否受他人之指示，仍應自其內部關係觀之，所謂
    內部關係，即民法第九百四十二條所指受僱人、學徒或其他類似關係（最高法院六十五
    年台抗字第一六三號判例要旨參照）。本件被告丁○○辯稱其僅受被告乙○○僱用，輔
    助占有系爭土地，做汽車零件買賣，於現場拆卸廢棄車及接洽生意，並非老闆，至原告
    八十八年七月二十一日發函後，因原告係發函給丁○○，為恐以乙○○名義復函，原告
    不認識，故以丁○○名義復函，然函中文字、筆跡、內容均係乙○○親筆所寫等語。經
    證人林美葉即張阿牛之配偶亦到庭證稱：「張阿牛和丁○○不認識，我也是去那邊才認
    識丁○○，張阿牛只有交給乙○○管理」，「張阿牛死後全部都委託乙○○˙˙交給乙
    ○○管理」（見本院八十八年六月二十三日言詞辯論筆錄）。再參以被告丁○○乃受僱
    人，復有薪資表乙件附卷可資佐證，被告乙○○亦供述，被告丁○○為其所僱用，是被
    告丁○○所辯尚值採信，被告丁○○屬民法第九百四十二條之占有輔助人，殆屬明甚。
    則被告丁○○顯非民法第七百六十七條物上請求權之相對人，原告訴請被告丁○○將土
    地謄空後返還原告，即有未合，應予駁回。
七、綜上所述，被告乙○○無權占有原告所有坐落臺中縣東勢鎮○○段上校埔小段三０二、
    三０二─一地號土地，在如附圖所示Ａ、Ｃ、Ｄ、Ｆ部分，搭建建物、設施，並在除如
    附圖所示之Ｂ及Ｅ外面積三六九九平方公尺堆積廢棄汽車等物及搭建建物及設施，既無
    任何正當權源，原告基於民法第七百六十七條規定，訴請被告乙○○應為如主文第一項
    所示行為，均屬有理由，應予准許。惟其請求被告丁○○，亦應將土地騰空後返還原告
    ，自屬無理由，而不應准許，原告此部分之訴，應予駁回。原告陳明願供擔保，聲請宣
    告假執行，經核其勝訴部份，合於法律規定，爰酌定相當之擔保金額宣告之；其餘假執
    行之聲請，因該部份訴之駁回而失所依據，應予駁回。
八、兩造其餘攻擊及防禦方法，經審究後於本件判決之結果不生影響，無庸一一論述，附此
    敘明。
九、據上論結，本件原告之訴為一部有理由、一部無理由，依民事訴訟法第七十九條但書、
    第三百九十條第二項，判決如主文。
中        華        民        國   八十九   年      八       月     十八      日
                                    臺灣臺中地方法院民事第一庭
~B法      官  林  清  鈞
右為正本係照原本作成。
如不服本判決，應於判決送達後二十日內，向本院提出上訴狀(應附繕本)。
中        華        民        國   八十九   年      八       月     二十一    日
~B法院書記官


司法院資訊處製作；財團法人民間司法改革基金會備份。
